【裁判字號】    95,台上,6895
【裁判日期】    951214
【裁判案由】    傷害致人於死
【裁判全文】
最高法院刑事判決            九十五年度台上字第六八九五號
上  訴  人  台灣高等法院花蓮分院檢察署檢察官
被      告  甲○○
            乙○○（改名為曾文輝）
上 列一 人
選任辯護人  邱聰安律師
上列上訴人因被告等傷害致人於死案件，不服台灣高等法院花蓮
分院中華民國九十三年一月二十九日第二審判決（九十二年度上
訴字第二三四號，起訴案號：台灣台東地方法院檢察署九十年度
偵字第四八號），提起上訴，本院判決如下：
    主  文
原判決撤銷，發回台灣高等法院花蓮分院。
    理  由
本件原判決以公訴意旨略以：被告甲○○、乙○○（民國九十三
年四月五日改名為曾文輝）與陳建年（業經第一審判決無罪，嗣
已死亡）於八十九年十二月十九日下午八時前後，在台東市○○
○街七十一巷十二號後方建和二街與產業道路交岔路口附近，與
酒醉之張新財發生爭吵，竟基於傷害之犯意聯絡，由甲○○持竹
木、乙○○及陳建年以拳腳，共同毆打、推倒張新財，使張新財
受有左額頂部、右頂枕部、左胸部挫瘀傷，與左上臂、肘部擦傷
等傷害，進而導致張新財顱內硬腦膜下出血，並因傷重於同年十
二月二十二日上午零時在行政院衛生署台東醫院內不治死亡。因
認甲○○、乙○○共同涉犯刑法第二百七十七條第二項之傷害致
人於死罪嫌云云。經審理結果，認被告二人之犯罪不能證明，因
而撤銷第一審關於論處被告等共同傷害人之身體，因而致人於死
罪刑部分之判決，改判諭知其二人無罪，固非無見。
惟查：審理事實之法院對於卷內有利及不利於被告，而依法應予
調查之證據，應詳為調查，然後綜合全案證據資料，本於經驗法
則以定其取捨，並將取捨證據及得心證之理由於判決內詳為說明
，始為適法，如有依法應予調查之證據未予調查，或雖已調查而
未調查明白，仍存有疑竇時，則在依法應予調查之證據究明釐清
前，尚難遽採為被告有利或不利之認定，如率行判決，其判決當
然為違背法令。(一)、同案被告陳建年（案發時之目擊證人，業經
第一審法院判決無罪確定，現已死亡）於警詢之初即明確供稱：
「我於八十九年十二月十九日下午二十時許，在我家台東市○○
○街七十一巷十二號後方產業道路看見張新財遭甲○○及乙○○
毆打。甲○○持木棍，乙○○用拳頭及腳踢打張新財。當日八十
九年十二月十九日下午十七時左右，我與甲○○及乙○○在我家
台東市○○○街七十一巷十二號前喝酒約至二十時左右，甲○○
及乙○○就騎機車離開，我則入屋內看電視，約十幾分鐘就聽見
屋後有人吵架，我立即至屋後察看，看見余、曾二人在毆打張新
財，我立即上前阻止，並扶張新財至路邊，後來甲○○就騎機車
載張新財走了。甲○○持一般木棍打完張新財後，即丟向附近後
方。今調閱影印乙○○、甲○○之口卡，經我指認就是毆打張新
財之人。我與甲○○、乙○○是朋友關係，沒有仇恨。」（警卷
第一頁反面、第二頁正面）；於第二次警詢時供稱：「今九十年
元月三日上午十時許，我帶同警方前往案發現場，與經警繪製的
現場圖相符，相關位置亦相符。當時我到達現場時，有看見甲○
○持木棍，後來往我家方向走到一半時，就沒有看到甲○○手持
木棍。」（警卷第三頁反面）；於檢察官偵查時供稱：「在八十
九年十二月十九日下午八時左右，我有看見有人動手打張新財，
當時是在建和二街及產業道路的路口，是甲○○及乙○○動手打
張新財。余某拿木棍打張新財的頭部和肩膀，乙○○用拳頭打張
新財的背部及頭部，用腳踢張新財的背部和肩膀。當我發現張新
財被打時，我有靠過去，我過去看他們打架，看清楚何人被打。
我的身體有和張新財的身體接觸，我在張新財被打完後，將他扶
到旁邊。我將張新財扶到旁邊時，甲○○及乙○○還沒有離開，
是甲○○騎機車送張新財回去的。」等語（台灣台東地方法院檢
察署九十年度偵字第四八號卷第九至十頁）。陳建年並於九十年
一月三日偕同警員至案發處所指認，有其繪製之被害人張新財被
傷害致死之現場圖一紙及現場照片四幀在卷可稽（警卷第二十一
頁、第二十四至二十五頁）。被告乙○○於檢察官偵查時供稱：
「因為在喝酒的時候，一直有聽到有人吵架的聲音，到晚上八時
左右，我就到產業道路那邊，一邊小便，一邊聽他們在吵什麼，
到現場之前有看見一人騎機車離開往南走，我覺得他像一個拖車
司機陳玉峰（音譯），現場我看見張新財和甲○○在吵架，大概
張新財是說甲○○家人的事，張新財一直吵，又好像要撿石頭丟
甲○○，甲○○就拿木棍打張新財頭部或身體，當時太暗我看不
清楚，但可以確定甲○○是拿木棍自上往下打張新財的上半身，
我就衝過去推開張新財，結果張新財被我推倒，離開約一公尺，
張新財有倒在地上，我又去搶甲○○的木棍並丟在釋迦樹下，那
時候我就看見張新財跌倒在地上了，同時黃偵毅的媽媽騎機車經
過該處停下來，陳建年當時剛好過來，我就叫陳建年將張新財扶
到我們後面的路邊，我則攔住甲○○，讓他無法再打張新財。陳
建年拖不動張新財，我就去幫忙，黃偵毅的媽媽走後，張新財又
開始罵人，這時謝梅香也有經過並問我們在幹什麼，我們說張新
財和甲○○打架，他叫我們把張新財載回去就先走了，此時慢慢
人多了起來，甲○○就先走了，我本來要去騎甲○○的機車載張
新財回去，因為張新財一直在罵人，我不理他就走了，到陳建年
家騎自己的機車到洪昇源家，到洪家後我還有問馬志輝（音譯）
甲○○和張新財是否又吵架了，馬志輝說他不知道，在旁邊的陳
麗英、洪昇吉都說他們二人有吵過架，後來我們就在他家喝酒，
喝一個多小時後就回家了。」等情（台灣台東地方法院檢察署九
十年度偵字第四八號卷第三十七至三十八頁）；又具狀辯稱因張
新財與甲○○在產業道路上爭吵，伊到場查看究竟，看到甲○○
拿竹子或什麼的（太暗，看不清楚）毆打張新財，然後有一輛機
車從山上下來，伊搶甲○○竹棍（竹子類），並跟甲○○說不要
打他（指被害人），伊搶到竹棍後丟掉，當時甲○○也曾打到伊
右手臂，為讓機車通過，伊將張新財及甲○○推到路旁，張新財
不慎跌倒，正好陳建年在旁，張新財想站起來，但因喝酒太多，
站不起來，陳建年扶張新財至路旁，讓機車通過，然後伊推甲○
○，請甲○○回去，甲○○因此離去，伊亦至洪昇源家……等語
（台灣台東地方法院檢察署九十年度偵字第四八號卷第六十七頁
）。參以卷附檢察官督同法醫師顏國順解剖被害人屍體之解剖報
告載明：被害人頭部嚴重撞擊後，右額頂顳部硬腦膜下出血。
兩肺外傷併胸內出血。認較有可能被人擊打後所致（相驗卷第
五十一頁）。證人即解剖之法醫師顏國順於第一審證稱一般如自
行跌倒，頭部受傷位置應在枕部、兩側或前面，手部則會傷在手
臂，不會傷在腋下，由死者張新財受傷情形在頭頂部，左腋下亦
有五〤四公分之挫傷瘀血，且頭頂之傷也沒有灰塵及細石子，自
卷內解剖照片可看到死者顱內出血很嚴重，跌倒的話不會造成這
麼大的出血量等情，研判應係遭外力打擊所造成，看起來像是棍
棒傷等語（第一審卷第一五八頁背面、第一五九頁）以觀。被告
二人有無毆打被害人張新財？尚非無疑，有待釐清。原審未詳加
勾稽，並以證人身分令乙○○具結作證，接受檢察官及甲○○交
互詰問，予以究明釐清，遽為被告二人有利之認定，尚嫌速斷。
(二)、陳建年及被告二人經法務部調查局為測謊鑑定後，陳建年對
(1)未見甲○○打張新財、(2)乙○○未打張新財；甲○○對(1)未打
張新財、(2)乙○○未打張新財；乙○○對(1)未打張新財、(2)甲○
○未打張新財等問題之測試反應，經研判均認為有說謊情形，有
該局九十年四月（90）陸(三)字第九００二０七一二號鑑定通知書
一紙附卷可證（台灣台東地方法院檢察署九十年度偵字第四八號
卷第九十三頁）。原審對該不利於被告二人之證據，未詳加調查
釐清，論述明白，亦有理由不備之可議。再陳建年、乙○○既均
稱被害人張新財確曾遭人毆打，惟法務部法醫研究所鑑定張新財
死因之結果，認為死者死亡時在頭顱部與胸部有外傷，並有外傷
性顱內出血以及胸腔積血均可由毆打（他為）與自行跌倒摔傷（
自為）所造成。因四肢及身體各處有擦傷，另方面，從證人證明
死者未與人結怨，或遭人毆打等事情而判斷，死者生前鮮有心脈
管硬化，但嗜酒，患高度脂肪肝，殊多肝細胞消失，有高度肝疾
情形下，極可能因跌倒造成顱內出血，相繼引起多機能衰竭死亡
，固有該所九十年二月二十六日（九０）法醫所醫鑑字第００六
七號鑑定書一件在卷（相驗卷第九十一頁）可稽。然該鑑定係以
從證人證明死者未與人結怨，或遭人毆打等事情，為鑑定判斷之
基礎，茍陳建年、乙○○所稱張新財生前曾遭受毆打無訛，則鑑
定之結果是否有所不同？因於公平正義之維護有重大關係，自有
究明之必要。原審未詳加調查釐清，遽為被告等無罪之判決，其
審理猶有未盡。檢察官上訴意旨指摘原判決不當，非無理由，應
認有撤銷發回更審之原因。
據上論結，應依刑事訴訟法第三百九十七條、第四百零一條，判
決如主文。
中    華    民    國  九十五  年   十二   月   十四   日
                      最高法院刑事第九庭
                          審判長法官  陳  正  庸
                                法官  賴  忠  星
                                法官  王  居  財
                                法官  林  開  任
                                法官  林  立  華
      本件正本證明與原本無異
                                      書  記  官
中    華    民    國  九十五  年   十二   月  二十一  日
                                                    ｍ


司法院資訊處製作；財團法人民間司法改革基金會備份。
